臺灣新北地方法院民事裁定　　　　　110年度消債更字第355號
聲　請　人　蘇宏元　
上列當事人聲請消費者債務清理更生事件，本院裁定如下：
    主  文
聲請人蘇宏元自中華民國一一○年十一月二十六日上午十時起開
始更生程序。
命司法事務官進行本件更生程序。
    理  由
一、按債務人不能清償債務或有不能清償之虞者，得依本條例所
    定更生或清算程序，清理其債務；債務人無擔保或無優先權
    之本金及利息債務總額未逾新臺幣（下同）1,200 萬元者，
    於法院裁定開始清算程序或宣告破產前，得向法院聲請更生
    ；本條例所稱消費者，係指5 年內未從事營業活動或從事小
    規模營業活動之自然人，前項小規模營業係指營業額平均每
    月20萬元以下者，消費者債務清理條例（下稱消債條例）第
    3 條、第42條第1 項、第2 條第1 項、第2 項分別定有明文
    。又債務人對於金融機構負債務者，在聲請更生或清算前，
    應向最大債權金融機構請求協商債務清償方案，或向其住、
    居所地之法院或鄉、鎮、市、區調解委員會聲請債務清理之
    調解。債務人為前項請求或聲請，應以書面為之，並提出財
    產及收入狀況說明書、債權人及債務人清冊，及按債權人之
    人數提出繕本或影本，亦為消債條例第151 條第1 項、第2
    項所明定。再法院開始更生程序之裁定，應載明其年、月、
    日、時，並即時發生效力；法院裁定開始更生或清算程序後
    ，得命司法事務官進行更生或清算程序，消債條例第45條第
    1 項、第16條第1 項前段亦定有明文可參。再按消債條例第
    3 條規定，不採現行破產法僅以「不能清償」為聲請破產之
    要件，債務人如具「不能清償之虞」亦可聲請更生或清算，
    而不必等到陷於「不能清償」之狀態，使債務人得以儘早利
    用更生或清算程序清理債務，重建經濟生活，債權人之權益
    並可受較大之滿足。所謂「不能清償」，指債務人因欠缺清
    償能力，對已屆期之債務，全盤繼續處於不能清償之客觀經
    濟狀態者而言；而「不能清償之虞」，係指依債務人之清償
    能力，就現在或即將到期之債務，有不能清償之蓋然性或可
    能性而言。易言之，債務人之狀態如置之不理，客觀上得預
    見將成為不能清償之情形而言，此將來發生不能清償之事實
    ，不必達到高度之確信。至於債務人之清償能力，則包括財
    產、信用及勞力（技術），並不以財產為限，必須三者總合
    加以判斷仍不足以清償債務，始謂欠缺清償能力而成為不能
    清償。債務人之清償能力係處於流動性狀態，聲請時與法院
    裁定時之清償能力未必一致，應以法院裁定時為判斷基準時
    （司法院民事廳民國99年11月29日廳民二字第0990002160號
    第2 屆司法事務官消債問題研討第4 號消費者債務清理條例
    法律問題研審小組研審意見參照）。
二、本件聲請意旨略以：伊因工作不穩定及生活費用，積欠無擔
    保或無優先權之債務總金額大約為1,700,870 元，雖依消債
    條例向臺灣新光銀行（下稱新光銀行）聲請前置協商程序，
    經其提供156 期、利率3.5%、每期3026元之還款協商方案，
    惟此未包含資產管理公司之債務，且伊當時尚有未成年子女
    須扶養，以致協商不成立。又伊於5 年內並未從事營業額平
    均每月20萬元以下之營業活動，復未經法院裁定開始清算程
    序或宣告破產，爰請求本院裁定准予更生等語。
三、經查：
  ㈠本件聲請人主張於消債條例施行後，向最大債權人金融機構
    新光銀行聲請債務前置調解，經新光銀行提供156 期，利率
    3.5%，每期還款3026元之清償方案，惟聲請人表示尚有資產
    管理公司欠款須償還，故協商不成立，有新光銀行民事陳報
    狀暨前置協商資料等件可證（見本院110 年度消債更字第35
    5 號卷，下稱本院卷，第75頁至85頁）。是以，聲請人本件
    聲請更生可否准許，應審究聲請人其現況是否有不能清償債
    務或有不能清償之虞之情事而定。
  ㈡就聲請人之財產與收入狀況，其名下僅有公同共有土地1 筆
    （依110 年度公告土地現值計算，價值約120,842 元），在
    郵局存款餘額為608 元；另聲請人名下有有效之富邦人壽保
    險等節，業據聲請人提出全國財產稅總歸戶財產查詢清單、
    郵局存簿內頁、保險契約等件在卷可查（見本院卷，第29頁
    、166 頁至167 頁、172 頁）。又聲請人主張其於108 年8
    月至109 年12月任職智輝裝訂廠，每月收入約22,000元、11
    0 年1 月至3 月間任職祥譽裝訂有限公司，每月收入約為23
    ,000元、110 年4 月至迄今任職於龍邦保全股份有限公司，
    每月收入約26,000元（已扣除勞健保費用）等情，業據聲請
    人提出108 至109 年度綜合所得稅各類所得資料清單、勞工
    保險被保險人投保資料表、薪資明細等件可佐（見本院卷第
    26頁至28頁、173 頁至179 頁），惟查，依聲請人提出之薪
    資明細表以觀，聲請人最近3 月薪資分別為25,672元、28,0
    00元、30,066元（已扣除勞健保福利金等費用，見本院卷17
    3 頁至175 頁），月平均收入應為27,913元（元以下四捨五
    入），本院審酌上情，認聲請人目前每月可處分所得金額，
    應以27,913元計算為適當。
  ㈢按債務人生活所必需，以最近一年衛生福利部或直轄市政府
    所公告當地區每人每月最低生活費1.2 倍計算其數額並應斟
    酌債務人之其他財產；受扶養者之必要生活費用，準用第一
    項規定計算基準數額，並依債務人依法應負擔扶養義務之比
    例認定之；債務人聲請更生或清算時所提財產及收入狀況說
    明書，其表明每月必要支出之數額，與本條例第64條之2 第
    1 項、第2 項規定之認定標準相符者，毋庸記載原因、種類
    及提出證明文件，消債條例第64條之2 第1、2項及消債條例
    施行細則第21條之1 第3 項分別定有明文。查聲請人主張每
    月個人必要生活費用為伙食費6,000 元、手機費600 元、加
    油費700 元、房租6,500 元、水電費1,100 元、瓦斯費400
    元、生活雜費支出1,000 元、醫療保險2,828 元等情，固提
    出上開各項相關單據為證（見本院卷第180 頁至187 頁），
    惟查，聲請人主張醫療保險費支出部分，核其性質屬商業保
    險，並非屬於消債條例施行細則第21條之1 第1 項所定之必
    要支出，且我國現行社會保險制度設有全民健康保險，已足
    以提供基本醫療保障，故聲請人此項費用非屬維持基本生活
    之必要支出，應予剔除。是聲請人每月必要支出費用，應為
    16,300元（計算式：伙食費6,000 元＋手機費600 元＋加油
    費700 元＋房租6,500 元＋水電費1,100 元＋瓦斯費400 元
    ＋生活雜費支出1,000 元），本院衡以現今經濟社會消費常
    情，並無過高之處，且未逾消債條例第64條之2 所定依新北
    市政府公告110 年每人每月最低生活費15,600元之1.2 倍即
    18,720元，認屬合理可採。
  ㈣準此，以聲請人每月可處分所得27,913元，扣除每月必要生
    活支出16,300元，雖有餘額11,613元（計算式：27,913元－
    16,300元＝11,613元），雖可支付最大金融機構提出每月1
    期，共分156 期，每月清償3026元之清償方案，惟聲請人所
    積欠債務總額，暫以全體金融機構債權人及資產管理公司於
    本院陳報之債權額2,721,008 元計算【即：台新國際商業銀
    行268,811 元＋遠東國際商業銀行501,944 元＋新光銀行27
    2,456 元＋中國信託商業銀行244,359 元＋國泰世華商業銀
    行103,978 元＋凱基商業銀行129,836 元＋滙誠第一資產管
    理股份有限公司271,755 元＋滙誠第二資產管理股份有限公
    司738,947 元＋新加坡商艾星國際有限公司台灣分公司188,
    922 元＝2,721,008 元】，雖資產管理公司均陳明願比照最
    大債權金融機構為協商還款方案，惟以聲請人之財產及收入
    ，並其積欠多筆債務之情形以觀，其收入與債務差距過大，
    縱不計利息，仍須約12年【即（資產管理公司之債務271,75
    5 元＋738,947 元＋188,922 元）÷（11,613元－3,026 元
    ）÷12＝11.6】始得完全清償，若聲請人在長達約12年間有
    任何突發狀況之開銷（例如醫療費用），幾乎毫無金錢可供
    應急，堪認本件聲請人客觀上已處於因欠缺清償能力而不足
    以清償債務之經濟狀態。是以，本院依據聲請人現況之財產
    、勞力及信用等清償能力為綜合判斷，聲請人每月之可處分
    所得扣除其必要生活支出後雖有餘額，然其積欠龐大債務並
    非得短期全數清償完畢，則本件足堪認定聲請人應具有消債
    條例第3 條所規定「債務人不能清償債務」之情形。
四、綜上所述，本件聲請人為一般消費者，其有無法清償債務之
    情事，又所負無擔保或無優先權之本金及利息債務總額並未
    逾1,200 萬元，復未經法院裁定開始清算程序或宣告破產，
    並查無消債條例第6 條第3 項、第8 條或第46條各款所定駁
    回更生聲請之事由存在，從而，聲請人本件更生之聲請，洵
    屬有據，應予准許，並命司法事務官進行本件更生程序。
五、至於聲請人於更生程序開始後，應另提出足以為債權人會議
    可決或經法院認為公允之更生方案以供採擇（聲請人應盡所
    能節約支出，並應更加努力工作以增加還款之成數及總金額
    ，以提出合理之更生方案），俾免更生程序進行至依消債條
    例第61條規定應行清算之程度。而司法事務官於進行本件更
    生程序、協助債務人提出更生方案時，應依債務人之薪資變
    化、社會常情及現實環境衡量債務人之償債能力，並酌留其
    生活上應變所需費用，進而協助債務人擬定允當之更生方案
    ，始符消債條例重建債務人經濟生活之立法目的，附此敘明
    。
六、依消債條例第11條第1 項、第45條第1 項、第16條第1 項，
    裁定如主文。
中    華    民    國   110    年    11    月    26    日
                  民事第二庭  法  官  宋泓璟
以上正本係照原本作成。
本件裁定不得抗告。
本裁定已於110 年11月26日上午10時公告。
中    華    民    國   110    年    11    月    26    日
                              書記官  鄧筱芸